臺灣高等法院民事裁定
109年度消債抗字第14號
再  抗告人  翁苗娟  
代  理  人  陳祥彬律師
上列再抗告人因與相對人中國信託商業銀行股份有限公司等間消
費者債務清理條例聲請免責事件，對於中華民國109年11月27日
臺灣新北地方法院109年度消債抗字第38號裁定提起再抗告，本
院裁定如下：
    主  文
原裁定廢棄。 　
    理  由
一、再抗告人原以其係仰賴前夫之收入清償債務，嗣已離婚，致
    無法履行協商條件而毀諾，故認其有不可歸責於己事由而聲
    請清算程序，然因其財產不敷清償清算程序費用，原法院98
    年度消債清字第7號裁定再抗告人自民國98年7月29日下午4
    時起開始清算同時終止清算程序，其後以再抗告人有消費者
    債務清理條例（下稱消債條例）第134條第4款之不免責事由
    ，於99年8月20日以99年度消債聲字第125號裁定再抗告人不
    免責，再抗告人提起抗告，原法院於98年12月28日以98年度
    消債抗字第330號裁定駁回抗告確定。嗣再抗告人於109年1
    月16日向原法院依107年12月26日修正後消債條例第156條第
    3項規定聲請免責，經該院109年度消債聲免字第5號裁定駁
    回，再抗告人提起抗告，原法院合議庭以109年度消債抗字
    第38號裁定（下稱原裁定）駁回抗告，再抗告人聲明不服，
    向本院提起再抗告。
二、再抗告意旨略以：於107年11月30日增訂消債條例第156條第
    3項規定，並未排除先前得依100年12月12日增訂消債條例第
    156條第2項規定之再聲請免責而未提出，或曾依該規定再聲
    請免責，又遭裁定不免責之再次聲請免責者。立法院修正法
    律目的，既給債務人有再次聲請免責而有獲得經濟上重生之
    機會，法院不應自行限縮法律規定之適用範圍，否則無異增
    加法律所無之限制，與消債條例給債務人經濟上重生機會之
    本旨相違。原裁定恣意限縮再抗告人得依107年11月30日增
    訂消債條例第156條第3項規定再次為免責裁定之聲請，應有
    適用法規錯誤之情形等語。
三、按消債條例於107年11月30日修正、同年12月26日公告，其
    中第134條第4款不免責事由修正為：「聲請清算前2年內，
    因消費奢侈商品或服務、賭博或其他投機行為，所負債務之
    總額逾聲請清算時無擔保及無優先權債務之半數，而生開始
    清算之原因。」，其立法理由為「第4款所定不免責事由，
    在避免債務人於其經濟狀況不佳之情形下，猶恣意揮霍、投
    機，並隨即聲請清算，使債權人無端受害。而為免過苛，法
    院依本款為不免責裁定，應以債務人於聲請清算前2年內，
    因消費奢侈商品或服務、賭博或其他投機行為，所負債務之
    總額，是否已逾聲請清算時無擔保及無優先權債務之半數為
    判斷，即為已足，爰修正第4款。」、並增訂同條例第156條
    第3項：「本條例中華民國107年11月30日修正之條文施行前
    ，消費者依第134條第2款、第4款或第8款規定受不免責裁定
    者，得於修正條文施行之日起2年內，為免責之聲請。」，
    該條立法理由為：「本條例107年11月30日修正條文施行前
    已經法院依本條例第134條第2款、第4款或第8款規定裁定不
    免責之債務人，雖無再重複進行原已終止或終結清算程序之
    實益，惟為使其仍得重建經濟生活，及避免法律關係久懸不
    決，無論該裁定是否確定，明定其得於修正條文施行之日起
    二年內，依修正後之規定聲請免責，爰增訂第三項。至於修
    正條文施行前已經法院裁定不免責，經提起抗告，或尚未經
    法院裁定者，均應適用修正後之規定，自屬當然。」。故債
    務人經法院依修正前消債條例第134條第4款事由裁定不免責
    確定者，得於修正條文施行日起2年內，向法院再為免責之
    聲請，由法院適用修正後之規定審理得否予以免責。
四、經查：
  ㈠原裁定以再抗告人經原法院98年度消債聲字第40號於98年11
    月6日裁定不免責，並經原法院於98年12月28日以98年度消
    債抗字第330號裁定駁回抗告確定，再抗告人未於消債條例
    第156條第2項之2年法定期間（即101年1月6日起至103年1月
    5日止）向原法院再為免責之聲請，遲至109年1月16日始再
    聲請免責，與消債條例第156條第2項規定不符，且消債條例
    第134條第4款新增「聲請清算前2年內」為100年12月12日修
    正後之要件，債務人欲享有「聲請清算前2年內」寬限期之
    優惠，應於消債條例第156條第2項規定之法定期限內聲請始
    有適用，再抗告人已逾第156條第2項之2年期間始再聲請免
    責，不得再以同條例第156條第3項規定之「聲請清算前2年
    內」同一優惠要件聲請免責，因之駁回再抗告人對原法院10
    9年度消債聲免字第5號裁定之抗告。
　㈡惟消債條例增訂第156條第3項債務人再聲請免責要件，僅規
    定「107年11月30日修正之條文施行前，消費者依第134條第
    4款規定受不免責裁定者，得於修正條文施行之日起2年內，
    為免責之聲請」，並未規定未於消債條例第156條第2項之2
    年期間聲請免責者，不得於107年11月30日修正條文施行日
    起2年內再聲請免責；而依消債條例之立法目的及修正意旨
    ，在使消費者能獲得重建經濟生活機會，107年11月30日修
    正消債條例第134條第4款立法理由亦載明「第4款所定不免
    責事由，在避免債務人於其經濟狀況不佳之情形下，猶恣意
    揮霍、投機，並隨即聲請清算，使債權人無端受害。而為免
    過苛，法院依本款為不免責裁定，應以債務人『於聲請清算
    前2年內』，因消費奢侈商品或服務、賭博或其他投機行為，
    所負債務之總額，是否已逾聲請清算時無擔保及無優先權債
    務之半數為判斷，即為已足，爰修正第4款。」，可知依增
    訂消債條例第156條第3項之規定，僅須於該條例107年11月3
    0日修正施行之日起2年內再聲請免責即可，法院不應增加法
    律所無之應於同條例第156條第2項之2年內之限制條件。原
    法院未詳予審究，增加同條第3項法律所無之限制，遽認再
    抗告人未於100年1月6日起2年內再聲請免責，與修正消債條
    例第156條第2項規定不符而裁定駁回抗告，尚嫌速斷。再抗
    告意旨指摘原裁定尚有違誤，聲明廢棄，非無理由。又再抗
    告人是否符合消債條例第134條第4款及第156條第3項之免責
    要件，既尚待調查審認，自應由原法院另為適法之處理。
五、據上論結，本件再抗告為有理由，爰裁定如主文。　　
中　　華　　民　　國　　110 　年　　1　　月　　 28　　日
                  民事第十九庭  
                      審判長法  官  魏麗娟
                            法  官  陳慧萍
                            法  官  潘進柳
正本係照原本作成。
不得抗告。
中　　華　　民　　國　　110 　年　　2 　　月　　1 　　日

  　　　　　　　　　　　　 書記官  廖婷璇